【裁判字號】    96,訴緝,199
【裁判日期】    970626
【裁判案由】    妨害自由
【裁判全文】
臺灣板橋地方法院刑事判決             96年度訴緝字第199號
公  訴  人  臺灣板橋地方法院檢察署檢察官
被      告  甲○○
上列被告因妨害自由案件，經檢察官提起公訴（90年度偵緝字第
978 號），本院判決如下：
    主  文
甲○○共同犯剝奪他人行動自由罪，處有期徒刑肆月，如易科罰
金，以銀元參佰元即新臺幣玖佰元折算壹日。
    事  實
一、甲○○前介紹乙○○承包台中市華倫工業股份有限公司（下
    稱華倫公司）廠房鋼板補強之修護工程，並暗中與乙○○約
    定抽取佣金及代乙○○支付工程款及材料費用，乙○○因而
    積欠甲○○債務。嗣該工程發生糾紛，擔任華倫公司監工之
    甲○○為使乙○○清償上開乙○○對其之債務，竟與4 名姓
    名、年籍均不詳之成年男子共同基於傷害、剝奪行動自由及
    強制之犯意聯絡，於民國89年1 月21日上午7 時40分許，共
    同驅車至臺北縣蘆洲市○○街30巷2 號乙○○住處，先毆打
    乙○○，致乙○○前胸、下背及左腰處受有瘀傷等傷害，再
    由上開4 名不詳成年男子駕車強押乙○○至附近銀行及郵局
    提領現金共新台幣（下同）20萬元，進而令乙○○簽發面額
    63 萬 元（起訴書誤載為36萬元）之本票1 紙，以上開強暴
    方式剝奪乙○○之行動自由並使其行無義務之事。嗣該4 名
    不詳成年男子將乙○○載回住處後，搭載甲○○離去，乙○○則於89年2 月1 日報警處理，並因而循線查獲甲○○。
二、案經被害人乙○○訴由臺北縣政府警察局蘆洲分局移送臺灣
    板橋地方法院檢察署檢察官偵查起訴。
    理  由
一、訊據被告甲○○固坦承於上揭時地偕同4 名姓名年籍不詳之
    成年男子至告訴人乙○○住處，惟矢口否認有何傷害、剝奪
    他人行動自由及強制犯行，辯稱：當天是華倫公司總經理丙○○安排該4 名男子與我一同前往乙○○住處，抵達之後，
    其中2 名男子動手打乙○○，後來該4 名男子便將乙○○押
    走，並警告我不能離開，我只好在乙○○住處外等待他們回
    來，隨後約11時許，他們將乙○○帶回來，並逼我在債務清
    算書上簽名表示已收取20萬元及本票1 張，然後我們就回臺
    中了；我事先完全不知道該4 名男子會打人、妨害乙○○自
    由及逼乙○○拿錢與簽本票，我也不知道該4 名男子將乙○○押走期間發生何事云云。經查：
（一）上揭告訴人乙○○遭不詳男子毆打、剝奪行動自由及強制
      交付現金20萬元並簽發本票等情，業經證人即告訴人乙○○在偵審中結證明確，復有臺北縣立三重醫院出具之驗傷
      診斷書、債務清算書各1 份在卷可稽，被告亦自承確實有
      看到乙○○遭前述4 名不詳男子毆打及剝奪行動自由等情
      ，至為明確。
（二）被告雖辯稱其與上揭4 名不詳男子並無犯傷害、剝奪他人
      行動自由及強制等罪之犯意聯絡及行為分擔，惟查：
  １、被告在本院準備程序中已明確供稱：案發當天我和4 名不
      詳男子從丙○○家中出發直接開車抵達乙○○住處等語（
      97年1 月22日準備程序筆錄第2 頁），之前警詢及偵查亦
      多次表示與其他4 名男子一同至臺北找乙○○等語（89年
      度偵字第10831 號卷第5 頁背面、90年度偵緝字第978 號
      卷第16頁背面、第24頁背面），足見案發當天被告確係與
      上述4 名不詳男子一同自臺中至臺北乙○○住處，被告審
      理中改稱：到現場才看到其他4 名不詳男子、車開到時臺
      中市，有3 名男子上車，我當時睡得迷迷糊糊，隱約中聽
      到司機說還要去載3 個人云云，顯係臨訟飾卸之詞，要難
      採信。
  ２、次查，證人乙○○在本院審理時結證稱：案發當時被告和
      另外4 名男子到我住處後，是被告先打我一耳光，其他不
      詳男子隨即動手毆打我的身體等語（本院97年6 月5 日審
      判筆錄第5-6 頁），核與其在偵查中所言相符（90年度偵
      緝字第978 號卷第33頁背面），是被告確有動手毆打告訴
      人乙○○之行為，亦可認定。
  ３、又依卷附被告與告訴人簽立之債務清算書（89年度偵字第
      10831 號卷第13頁）所示，上半部字體較粗之部分係彼二
      人結算告訴人積欠被告之款項，並有告訴人乙○○之簽名
      ，而下半部字體較細部分則書有「89.1.21 日已付20萬元
      正尾款63萬附本票乙張票號NO237626」等字，並經被告簽
      名。關於此債務清算書，證人乙○○於本院審理中結證稱
      ：當初我施作工程期間曾請被告幫我調材料，所以和被告
      簽署債務清算書中粗體字的部分，表示承認有欠被告這些
      款項等語（本院97年6 月5 日審判筆錄第6-7 頁），被告
      亦自承債務清算書上粗體字部分所載之款項是乙○○欠伊
      的，並不是欠華倫公司（同日審判筆錄第8 頁），足見該
      份文件粗體字部分是被告對告訴人乙○○之債權憑證，衡
      情應由被告持有，而細體字部分顯指89年1 月21日案發當
      天被告簽名確認取得告訴人交付之現金20萬元及面額63萬
      元之本票1 張作為上述債務之清償，由上以觀，被告應有
      提供上開債務清算書予前述4 名不詳男子供其等向告訴人
      乙○○催討債務之情事，而該4 名男子之所以強制告訴人
      交付現金20萬元及簽發本票，即是為令告訴人履行債務清
      算書上所載其對被告之債務。
  ４、綜前所述，前開4 名不詳男子既係被告偕同至告訴人住處
      ，且抵達後被告即出手毆打告訴人，而該4 名不詳男子又
      係為被告對告訴人之債權而剝奪告訴人行動自由及強制其
      交付現金及簽發本票，復有由被告持有之債務清算書為其
      依據，衡情實難謂被告就該4 名不詳男子所為上開傷害、
      剝奪行動自由及強制等犯行無犯意聯絡，被告自應同負該
      等罪名之刑責。至被告雖辯稱該4 名男子係華倫公司總經
      理丙○○指派云云，惟此業經證人丙○○否認，被告亦未
      提出相關證據以實其說，尚難遽信。又證人即告訴人乙○○雖謂該4 名男子將其載回住處後，有看到他們拉被告上
      車等語（本院97年6 月5 日審判筆錄第4 頁），但上開4
      名男子所以拉被告上車之真正原因並不清楚，尚難認係被
      告同遭該等不詳男子恐嚇及限制行動自由所致，況證人乙○○亦證稱：除此之外沒有看到該4 名男子有其他對被告
      恐嚇或不友善之行為等語（同日審判筆錄第6 頁），是被
      告辯稱當時一到現場，該4 名男子即恐嚇伊並限制伊行動
      自由云云，更難遽採。另被告辯稱其當初有報警乙節，固
      據證人乙○○證稱當時確有警察至現場查看等語（同日審
      判筆錄第4 頁），惟證人乙○○亦證稱：當時警察來時，
      我人在2 樓被毆打，警察只有站在樓梯口，我要求警員幫
      我解圍，但警察沒有理會等語（同日審判筆錄第4 頁），
      衡諸被告供稱伊當時人在1 樓等語（同日審判筆錄第7 頁
      ），則當時若確係被告報警，被告豈有不要求警察上樓處
      理之理？是被告此部分所辯，亦無足憑。再被告辯稱：伊
      案發當天晚上還車時，曾問丙○○是否有派人同往云云，
      雖據證人丙○○於本院審理中證稱：案發當天晚上被告和
      我碰面時，被告有提及他遇到一群不認識的人，問我是不
      是我派去的等語（同日審判筆錄第10頁），惟證人在本院
      之前審理時，經法官及檢察官先後詢問89年1 月21日被告
      還車時是否有說什麼，均證稱：被告還車時，只說他會負
      責到底等語（本院92年度訴緝字第145 號卷第69、74頁）
      ，從未提及被告曾問伊上述問題，況被告上開辯解，顯與
      其所供稱：我和該4 名男子於案發當天早上從丙○○家出
      發，直接到乙○○住處；該4 名男子押走乙○○後，我有
      打電話給丙○○，請他要該4 名男子不要亂來，丙○○說
      不會云云（本院96年10月22日準備程序筆錄第2 頁）矛盾
      ，蓋若被告曾打電話請丙○○要4 名不詳男子切莫亂來，
      又豈有可能事後於還車時仍詢問丙○○該4 名男子是否其
      所派遣？足見證人丙○○上開證詞，恐係迴護被告之語，
      而被告上開辯解，要屬飾卸之詞，均難憑信。從而，應認
      被告確有與上開4 名不詳男子共同傷害、剝奪行動自由及
      強制之情事。本件事證明確，應依法論科。
二、查被告行為後，刑法業於94年2 月2 日修正公布，95年7 月
    1 日起施行，而罰金罰鍰提高標準條例第2 條亦配合刪除，
    另依刑法施行法第1 條之1 規定：94年1 月7 日刑法修正施
    行後，刑法分則編所定罰金之貨幣單位為新臺幣。按「行為
    後法律有變更者，適用行為時之法律，但行為後之法律有利
    於行為人者，適用最有利於行為人之法律」，修正後刑法第
    2 條第1 項定有明文。此條規定係規範行為後法律變更所生
    新舊法律比較適用之準據法，本身尚無新舊法比較之問題，
    於新法施行後，應一律適用新法第2 條第1 項之規定，為「
    從舊從輕」之比較，先予敘明。再按本次法律變更，比較時
    應就罪刑有關之共犯、未遂犯、想像競合犯、牽連犯、連續
    犯、結合犯，以及累犯加重、自首減輕暨其他法定加減原因
    （如身分加減）與加減例等一切情形，綜其全部罪刑之結果
    而為比較（最高法院95年5 月23日95年度第8 次刑庭會議決
    議參照）。茲就本件新舊法比較結果說明如下：
（一）被告行為後，刑法第55條牽連犯規定，於94年2 月2 日修
      正公布刪除，95年7 月1 日施行，則被告之犯行，因行為
      後新法業已刪除牽連犯規定，此刪除雖非犯罪構成要件之
      變更，但顯已影響行為人刑罰之法律效果，自屬法律有變
      更，則此部分行為，應依新法第2 條第1 項規定，比較新
      、舊法之結果，仍應適用較有利被告之行為時即舊法論以
      牽連犯，並以一罪論。
（二）刑法第277 條第1 項之傷害罪、第302 條第1 項之剝奪他
      人行動自由罪及第305 條第1 項之強制罪，法定刑罰金刑
      分別為1 千元、3 百元及3 百元以下罰金，而修正後刑法
      施行法增訂第1 條之1 規定：「中華民國94年1 月7 日刑
      法修正施行後，刑法分則編所定罰金之貨幣單位為新臺幣
      。94年1 月7 日刑法修正時，刑法分則編未修正之條文定
      有罰金者，自94年1 月7 日刑法修正施行後，就其所定數
      額提高為30倍。但72年6 月26日至94年1 月7 日新增或修
      正之條文，就其所定數額提高為3 倍」，比較修正後刑法
      施行法第1 條之1 與罰金罰鍰提高標準條例第1 條規定，
      因對於毀損罪所規定之罰金刑之最高額度均屬相同，並非
      刑罰法令之變更，無刑法第2 條第1 項比較新舊法之適用
      ，應適用裁判時之刑法施行法第1 條之1 （最高法院95年
      度第21次刑事庭會議決議參照）。另刑法第33條第5 款修
      正為：「主刑之種類如下：五、罰金：新臺幣1 千元以上
      ，以佰元計算之」，是依修正後之法律，刑法第277 條第
      1 項傷害罪、第302 條第1 項剝奪行動自由罪及第305 條
      第1 項之強制罪所得科處之罰金刑分別為新臺幣3 萬元、
      9 千元及9 千元，最低則為新臺幣1 千元，與被告行為時
      之罰金罰鍰提高標準條例第1 條前段規定之提高倍數10倍
      及修正前刑法第33條第5 款規定之罰金最低額1 元相比較
      ，新舊法關於上開二罪所得科處之罰金刑最高額並無不同
      規定，然新法將上開二罪罰金刑之最低額提高為1 千元；
      因此，比較上述修正前、後之刑罰法律，自以被告行為時
      關於刑法第33條第5 款規定科處罰金刑之法律較有利於被
      告。
（三）經綜合比較前述各項法律變更之結果後，本件被告如上犯
      行，因修正後之規定並未對被告更為有利，依據修正後刑
      法第2 條第1 項前段，應一體適用修正前刑法之規定，合
      先敘明。
三、核被告所為，係犯刑法第277 條第1 項之傷害罪、第302 條
    第1 項之剝奪他人行動自由罪及第305 條第1 項之強制罪。
    被告與上開4 名不詳男子間，就上開犯罪具有犯意聯絡及行
    為分擔，為共同正犯（被告不論依新舊法均構成共同正犯，
    是無新舊法比較之問題，應逕行適用裁判時法）。其所犯上
    開3 罪間，有方法結果之牽連關係，依修正前刑法第55條之
    規定，應從一重之剝奪行動自由罪處斷。爰審酌被告並無前
    科，此有其臺灣高等法院被告前案紀錄表在卷可按，素行良
    好，惟犯後否認犯罪且在偵審中多次經通緝始到案，及其犯
    罪動機、目的、手段、對告訴人所生之損害等一切情狀，量
    處如主文所示之刑，並依修正前第41條第1 項及修正前罰金
    罰鍰提高標準條例第2 條等規定，諭知易科罰金之折算標準
    ，以資懲儆（依修正前刑法第41條第1 項前段及修正前罰金
    罰鍰提高標準條例第2 條之規定，易科罰金係以銀元100 元
    以上300 元以下即新臺幣300 元以上900 元以下折算1 日，
    依修正後刑法第41條第1 項前段之規定，則以新臺幣1000元
    、2000元或3000元折算1 日。經比較修正前後之易科罰金折
    算標準，以行為時即修正前之規定較有利於被告，故依刑法
    第2 條第1 項前段規定，應適用修正前刑法第41條第1 項前
    段及修正前罰金罰鍰提高標準條例第2 條等規定，諭知易科
    罰金之折算標準）。被告於中華民國九十六年罪犯減刑條例
    於96年7 月18日施行後，係於96年8 月14日在臺北市信義區
    ○○○路4 段553 巷口為警緝獲，並非自動歸案接受審判，
    依該條例第5 條規定，不得依該條例減刑，併此敘明。
據上論斷，應依刑事訴訟法第299 條第1 項前段，刑法第2 條第
1 項前段、第28條、第277 條第1 項、第302 條第1 項、第305
條第1 項、修正前第55條、修正前第41條第1 項前段，修正前罰
金罰鍰提高標準條例第2 條，刑法施行法第1 條之1 ，現行法規
所定貨幣單位折算新臺幣條例第2條，判決如主文。
本案經檢察官陳伯均到庭執行職務。
中    華    民    國    97    年    6     月    26    日
                  刑事第十庭審判長法  官  侯志融
                                  法  官  楊博欽
                                  法  官  歐陽漢菁
以上正本證明與原本無異
如不服本判決應於送達後10日內向本院提出上訴狀
                                  書記官  李崇文
中    華    民    國    97    年    6     月    26    日
附錄本案論罪科刑法條全文
刑法第277條第1項：
傷害人之身體或健康者，處 3 年以下有期徒刑、拘役或 1,000
元以下罰金。
中華民國刑法第302條
私行拘禁或以其他非法方法，剝奪人之行動自由者，處 5 年以下
有期徒刑、拘役或 3 百元以下罰金。
因而致人於死者，處無期徒刑或 7 年以上有期徒刑，致重傷者，
處 3 年以上 10 年以下有期徒刑。
第 1 項之未遂犯罰之。
中華民國刑法第304條
以強暴、脅迫使人行無義務之事或妨害人行使權利者，處 3 年以
下有期徒刑、拘役或 3 百元以下罰金。
前項之未遂犯罰之。


司法院資訊處製作；財團法人民間司法改革基金會備份。
